---
title: "Material para presentaciones"
output: html_document
---

```{r setup, include = FALSE, cache = FALSE,message=FALSE}
knitr::opts_chunk$set(echo = TRUE)
library(RefManageR)
library(fontawesome)
BibOptions(check.entries = FALSE, style = "markdown", cite.style = "authoryear",
           bib.style = "authoryear", hyperlink = FALSE)
```

```{r,echo=FALSE,message=FALSE,warning=FALSE}
bib3 <- ReadBib("bibTeX/presentations.bibtex", check = FALSE)
NoCite(bib = bib3, 1:length(bib3), .opts = list(hyperlink = FALSE))
```


## `r fa("book")` Presentaciones

Una lista algo incompleta de presentaciones en eventos nacionales e internacionales. Algunos afiches y presentaciones están depositados en forma digital en repositorios de acceso libre y registrados con un DOI u otro identificador permanente.

---

```{r results = "asis", echo = FALSE}
PrintBibliography(bib3, .opts = list(check.entries = FALSE,  max.names=100, sorting = "ydnt"))
```


## Presentaciones compartidas

* Ferrer-Paris, José R.; Y. Sánchez-Mercado, Ada; Donaldson, John (2014): The assessment of macroecological patterns in butterfly-host plant associations at a global scale. figshare. Presentation. https://doi.org/10.6084/m9.figshare.1150239.v1

## Repositorios con material para presentaciones

- [Rpubs](https://rpubs.com/jrfep)


