---
title: "Mi producción científica"
date: "04/09/2022"
---

```{r setup, include = FALSE, cache = FALSE,message=FALSE}
knitr::opts_chunk$set(echo = TRUE)
library(RefManageR)
here::i_am("rzrch/research-outputs.qmd")

BibOptions(check.entries = FALSE, style = "markdown", cite.style = "authoryear",
           bib.style = "numeric", hyperlink = FALSE)
```


```{r,echo=FALSE,message=FALSE,warning=FALSE}
bib1 <- ReadBib(here::here("bibTeX","peer-review.bibtex"), check = FALSE)
bib2 <- ReadBib(here::here("bibTeX","preprints.bibtex"), check = FALSE)
bib4 <- ReadBib(here::here("bibTeX","reports.bibtex"), check = FALSE)
bib5 <- ReadBib(here::here("bibTeX","datasets.bibtex"), check = FALSE)
bib6 <- ReadBib(here::here("bibTeX","code-and-software.bibtex"), check = FALSE)
NoCite(bib = bib1, 1:length(bib1), .opts = list(hyperlink = FALSE))
NoCite(bib = bib2, 1:length(bib2), .opts = list(hyperlink = FALSE))
NoCite(bib = bib4, 1:length(bib4), .opts = list(hyperlink = FALSE))
NoCite(bib = bib5, 1:length(bib5), .opts = list(hyperlink = FALSE))
NoCite(bib = bib6, 1:length(bib6), .opts = list(hyperlink = FALSE))
```

Aquí mantengo listas de mi producción científica, desde publicaciones en revistras arbitradas y reportes hasta contribuciones en códigos y conjuntos de datos.


## Revistas arbitradas

Está es la lista de mis publicaciones arbitradas, incluye revistas científicas y reportes/libros editados por un comité científico.

---

```{r results = "asis", echo = FALSE}
PrintBibliography(bib1, .opts = list(check.entries = FALSE, max.names=100, sorting = "ydnt"))
```

## Preprints

Algunos pre-prints o versiones previas de documentos enviados a revistas.

---

```{r results = "asis", echo = FALSE}
PrintBibliography(bib2, .opts = list(check.entries = FALSE,  max.names=100, sorting = "ydnt"))
```


::: {.column-margin}
All this information comes from bibtex files in folder `bibTeX`. I use the package `RefManageR` to manage this information in a Rmarkdown document. This is an example of a single citation in the text with hyperlinks to the original document`r AutoCite(bib2, "Bland_Impact_RLE_preprint", .opts = list(hyperlink = "to.doc"))`. And this is another with multiple references and no hyperlinks `r AutoCite(bib5, publisher = "figshare", .opts = list(hyperlink = FALSE))`.

:::

## Reportes

Reportes y otros documentos producidos y depositados en repositorios de acceso libre, la mayoría cuenta con un DOI o algún otro número de identificación.

---

```{r results = "asis", echo = FALSE}
PrintBibliography(bib4, .opts = list(check.entries = FALSE,  max.names=100, sorting = "ydnt"))
```


## Datasets

Conjuntos de datos compartidos en repositorios de acceso libre.

---

```{r results = "asis", echo = FALSE}
PrintBibliography(bib5, .opts = list(check.entries = FALSE,  max.names=100, sorting = "ydnt"))
```


## Código y software

Código compartido en repositorios de acceso libre.

---
```{r results = "asis", echo = FALSE}
PrintBibliography(bib6, .opts = list(check.entries = FALSE,  max.names=100, sorting = "ydnt"))
```
